【裁判字號】    97,消債更,182
【裁判日期】    970721
【裁判案由】    聲請更生程序
【裁判全文】
臺灣高雄地方法院民事裁定           97年度消債更字第182號
聲  請  人  甲○○○
上列當事人因消費者債務清理事件聲請更生，本院裁定如下：
    主  文
聲請駁回。
聲請費用由聲請人負擔。
    理  由
一、聲請意旨略以：聲請人因有不能清償債務情事，曾依「中華
    民國銀行公會會員辦理消費金融案件無擔保債務協商機制」
    （下稱債務協商機制）請求共同協商債務清償方案，並協商
    成立，每月應繳金額新臺幣（下同）19,249元，惟經濟不景
    氣，其自92年間起所批進之服飾滯銷，致其血本無歸，而原
    提供資助之親友日前亦告知將不再協助，聲請人已無法負擔
    協商金額，實可認客觀上確有不可歸責於債務人之事由，又
    其無擔保或無優先權之債務總額未逾1,200 萬元，復未經法
    院裁定開始清算程序或宣告破產，爰聲請更生等語。
二、首按聲請更生或清算不合程式或不備其他要件者，法院應以
    裁定駁回之，但其情形可以補正者，法院應定期間先命補正
    ，消費者債務清理條例第8條亦有明文規定。又債務人經法
    院通知，拒絕提出關係文件或為財產變動狀況之報告，應駁
    回更生之聲請。消費者債務清理條例第46條第1項第3款亦定
    有明文。又更生程序係為保護有更生誠意之債務人而設，如
    不配合法院而為協力行為等，即足認其欠缺清理債務之誠意
    ，且無聲請更生之真意，自無加以保護之必要，此為更生開
    始之障礙事由。
三、按債務人與金融機構協商成立者，不得聲請更生或清算，但
    因不可歸責於己之事由，致履行顯有重大困難者，不在此限
    ；本條例施行前，債務人依金融主管機關協調成立之中華民
    國銀行公會會員辦理消費金融案件無擔保債務協商機制與金
    融機構成立之協商，準用前項之規定，消費者債務清理條例
    第151 條第5 項、第6 項分別定有明文。衡諸債之關係，係
    以當事人間之信賴關係為基礎，為社會經濟組織之重要支柱
    ，故當事人於以法律行為追求自己之利益之際，亦應顧及對
    方之利益，並考量債權債務在社會上之作用，本於誠實及信
    用之原則，行使債權及履行債務。是對於已陷入經濟上困境
    之消費者，若任其於惡性循環之債務窘境中自生自滅，將衍
    生嚴重之社會問題，難以維持安定之社會經濟秩序，故為兼
    顧債權人、債務人雙方之利益，對陷於經濟上困境之消費者
    ，乃允其於消費者債務清理條例施行後，得選擇以重建型之
    更生程序或清算型之清算程序清理其債務，藉以妥適調整債
    務人與債權人及其他利害關係人間之權利義務關係，保障債
    權人獲得公平受償，並謀求消費者經濟生活之重建復甦機會
    。惟對於已與金融機構協商成立，或於本條例施行前，已依
    金融主管機關協調成立之中華民國銀行公會會員辦理消費金
    融案件無擔保債務協商機制與金融機構成立協商之債務人，
    若非因不可歸責於己之事由，致履行顯有重大困難，僅係為
    圖謀減免債務，而不為債務之履行，自有違債權契約為誠信
    契約之本旨，故依消費者債務清理條例第151 條第6 項準用
    同條第5 項前段之規定，不得聲請更生或清算，始能避免肇
    致道德危險。經查：
  (一)聲請人於95年12月11日與銀行協商成立，當時積欠銀行之總
    債務為1,318,383 元，每月應繳金額19,249元，利率為10％
    ，此有協議書可證（見本院卷第22~25頁）。
  (二)聲請人稱扣除必要生活費用後，已無法依協商條件清償云云
    。惟聲請人係自96年1 月按月清償至97年4 月止，計清償16
    期，於97年5 月28日向本院聲請更生之當月，方不足額清償
    等情，有聲請人提出之自動櫃員機交易明細表及財團法人金
    融聯合徵信中心當事人綜合信用報告可憑（見本院卷第20、
    26~30 頁）。由聲請人既能清償16期，卻於選擇於消費者債
    務清理條例制訂公布施行後（即97年4 月11日）後，向本院
    聲請更生前突然毀諾，是否確實履行顯有重大困難？非無疑
    問，則聲請更生所最需要之「誠信」，已有可疑。
  (三)聲請人雖陳明其自92年間起所批進之服飾滯銷，致其血本無
    歸，而原提供資助之親友日前亦告知將不再協助，加以銀行
    之利息過高，致無法履行上開協商方案，故有不可歸責於己
    之事由云云。然查，依協議書所載，聲請人與其債權金融機
    構協商之年利率為10% ，與協商前一般金融機構約定之年利
    率20% 相較，顯然較低，是聲請人所主張遭金融機構收受利
    息過高云云，即不可採。再者，聲請人於92年至95年8 月間
    在高雄市鹽埕區第4 集中市場販售服飾，縱使每月收入不多
    ，惟聲請人於95年12月11日與其最大債權銀行成立上述協商
    方案前之同年9 月28日已受僱於河邊股份有限公司，有勞工
    保險被保險人投保資料附卷可稽（見本院卷第49頁），當時
    每月之收入約21,012元〈計算式：65137 ÷（3 ＋3/30），
    元以下四捨五入〉，而聲請人於96年間之全年收入為248,70
    3 元，有聲請人之財政部高雄市國稅局95及96年度綜合所得
    稅各類所得資料清單在卷可憑（見本院卷第34~35 頁），折
    算其平均每月收入為20,725元，與前開協商時之收入僅差距
    287 元，其間之收入並無任何非可歸責聲請人自己之重大變
    化，且聲請人經本院於97年6 月4 日裁定命其提出證據證明
    其於95年12月11日成立債務協商方案後，因有不可歸責於己
    之事由，致其履行有重大困難之證明文件，惟聲請人迄今仍
    未補正，僅具狀重複陳明其因服飾滯銷等原因致其無法按協
    商內容清償等語（見本院卷第44~46 頁）。故在聲請人未提
    出其他證據供本院調查參酌之情形下，自難認聲請人於上開
    協商後，有因不可歸責於己之事由，致履行顯有重大困難之
    情況存在。
  (四)又夫妻互負扶養之義務，此為民法第1116條之1 所明定。經
    本院命聲請人提出其配偶田維安之財產資料審查之結果，聲
    請人之配偶田維安於95年間，全年收入達814,195 元，名下
    復有房屋及土地各2 筆、投資1 筆，有田維安之財產歸屬資
    料1 份在卷可稽（見本院卷第54~56 頁），則經折算之結果
    ，聲請人之配偶田維安96年間每月之平均收入已達67,850元
    （小數點以下四捨五入），苟加計聲請人上開96年間之平均
    月收入20,725元，則聲請人及其配偶每月之收入合計已達88
    ,575 元 ，則縱扣除上開協商中聲請人應支付予銀行等金融
    機構每月19,249元後，每月仍有69,326元之餘款可供以支付
    家庭生活之必要費用及必要之扶養費。
  (五)綜上，聲請人前於與其債權金融機構進行協商時，其收入情
    況與本件聲請時既未有重大不同，且如加計其配偶田維安之
    收入，非惟仍有履行清償前開協商內容之能力，且尚有充足
    之餘款可供支付家庭生活之必要費用及必要之扶養費，是以
    應無情事變更，且無重大履行困難之處。
四、綜上所述，本件聲請人聲請更生，既無法立證證明其確於與
    金融機關達成前揭協商後，有不可歸責於己之事由致履行顯
    有重大困難，而違背消費者債務清理條例第151 條第5 項之
    規定，自不得聲請更生，應駁回其更生之聲請。
五、爰依消費者債務清理條例第8 條、第151 條第5 項、第15條
    ，民事訴訟法第78條，裁定如主文。
中    華    民    國    97    年    7     月    21    日
                    民事第三庭  法  官  廖純卿
上為正本係照原本作成。
如不服本裁定，應於裁定送達後10日內，以書狀向本院提出抗告
，並繳納抗告費新臺幣1千元。
中    華    民    國    97    年    7     月    21    日
                            書  記  官  洪嘉慧


司法院資訊處製作；財團法人民間司法改革基金會備份。
